【裁判字號】    98,上國易,25
【裁判日期】    990810
【裁判案由】    國家損害賠償
【裁判全文】
臺灣高等法院民事判決                98年度上國易字第25號
上訴人即附  甲○○
帶被上訴人
被上訴人即  行政院海岸巡防署海岸巡防總局北部地區巡防局
附帶上訴人
法定代理人  戊○○
訴訟代理人  乙○○
            丁○○
            盧國勳律師
上  一  人
複  代理人  歐德芳律師
上列當事人間國家損害賠償事件，上訴人對於中華民國98年10月
26日臺灣桃園地方法院97年度國字第38號第一審判決提起上訴，
被上訴人並為附帶上訴，本院於99年7月27日言詞辯論終結，判
決如下：
    主  文
上訴及附帶上訴均駁回。
第二審訴訟費用關於上訴部分，由上訴人負擔，附帶上訴部分，
由被上訴人負擔。
    事實及理由
一、上訴人主張：其於民國94年11月24日入伍，擔任被上訴人所
    轄第21岸巡大隊萬里安檢所（下稱萬里安檢所）服役士兵。
    上訴人於95年3月21日下午3時許在萬里安檢所內接受綜合逮
    捕術之「攔手扣喉」等擒拿技術訓練，負責之教官即訴外人
    劉英廷於訓練時，本應注意做好安全防護措施，在訓練場地
    鋪設較厚之軟墊並指導學員熟練護身倒法，以避免受傷。詎
    劉英廷竟指示鋪設單薄、硬質之椰子墊，亦未在場督導學員
    熟練護身倒法，甚至於操練時離開操練場，遽命下士班長即
    訴外人廖意仁模擬逮捕動作，旋因出力過大而將擔任假想敵
    之上訴人摔倒在椰子墊，當場受有「第五腰椎椎弓解離」之
    傷害，致上訴人於95年6月13日接受「第五腰椎及第一薦椎
    經後位鋼釘內固定併後外側骨融合手術」，嗣於95年7月21
    日奉命停役，96年8月16日核定免役。茲上訴人平均每月薪
    資至少新台幣（下同）2萬6,866元，則上訴人自原定96年1
    月退伍之時起至97年5月底止，因無法工作16個月期間所減
    少之收入至少為42萬9,856元（26,866元X16＝429,856）。
    另上訴人受傷後，施行數次大型手術，醫療及休養期間更長
    達2年多，身體及精神上均極為痛苦，受有精神慰撫金80萬
    元之損害。經向被上訴人請求國家賠償，被上訴人卻拒絕賠
    償。爰依國家賠償法第2條第2項、第3條第1項之規定，請求
    被上訴人賠償122萬9,856元，及自97年3月21日起至清償日
    止按週年利率百之五計算之利息。原審判決被上訴人應給付
    上訴人7萬6,840元本息，駁回上訴人其餘之訴，上訴人就其
    部分敗訴聲明不服提起上訴（不能工作薪資損害40萬2,600
    元、精神慰撫金40萬元)，上訴聲明：原判決關於駁回上訴
    人後開第二項之訴部分，及該部分訴訟費用之裁判，均廢棄
    。被上訴人應再給付上訴人80萬2,600元，及自97年3月21日
    起至清償日止按週年利率百分之五計算之利息。就被上訴人
    提起附帶上訴，答辯聲明：附帶上訴駁回。
二、被上訴人則以：國家賠償法所謂得請求賠償之人民，應指受
    公權力支配之一般人民，亦即位居國家主權作用下一般統治
    關係者，與對國家立於特別權力關係，在一定範圍內國家對
    之有概括命令強制權力而負有服從義務之軍人並不相同。是
    以上訴人於意外事故發生時之身分為軍人，應非國家賠償法
    第2條第2項前段所稱之「人民」。又訴外人廖意仁以上訴人
    為假想敵示範演練逮捕術之過程中並無疏失；而訴外人劉英
    廷雖因需處理公事不在場，然已交代足以擔任種子教官及助
    理教官之士官即訴外人羅凱平、鐘祥鉦、林得銓（以下簡稱
    助理教官）實施授課，廖意仁實施「攔手扣喉」攻防逮捕術
    之示範演練係於3名助理教官之授課指導下進行，因此本件
    在場公務人員均已盡其注意義務，並無故意、過失。另訓練
    場地鋪設軟床墊，屬國家為特定人員執行特定訓練勤務使用
    時依法採購之物，非供一般人民或公眾使用，應非國家賠償
    法第3條第1項規定所稱之公共設施，且於教授逮捕術時應鋪
    設何種軟墊並無規定，其他實施綜合逮捕術訓練之機關亦多
    以椰子軟墊為鋪設教材，故劉英廷於訓練場地鋪設椰子墊以
    供訓練之用，並無任何疏失情事。況上訴人於95年3月27日
    、4月19日、4月21日等3次診療紀錄均未記載有「脊椎滑脫
    症」或「第五腰椎解離滑脫症」之病情，診斷僅為「腰胝椎
    關節退化」及「筋膜炎」。且上訴人於95年3月21日教學行
    為後尚能正常行動、服勤，至96年1月退伍前均屬在營服役
    依法領有全額俸給。加以上訴人受有第五腰椎解離滑脫症發
    生原因不明，與本件綜合逮捕術教學行為是否有因果關係，
    抑或因上訴人小時車禍潛藏病因、體質特異或另於95年4月
    21日後有其他身體碰撞所致，非無疑義。再者，上訴人自96
    年1月起怠於付出勞動力即賦閒在家致未有收入，與其身體
    狀況無涉。上訴人倘受有薪資損害，亦應以行政院勞工委員
    會（以下簡稱勞委會）公告之基本工資17,280元計算。此外
    ，上訴人術後復原情形良好，其請求45萬元之精神慰撫金，
    自屬過高。另上訴人未向上級陳報其於入伍前即存在背痛現
    象，勉力參與訓練造成本件傷害，復於受傷害後明知背部極
    為疼痛，卻強忍痛楚，延誤至95年3月27日始至醫院就診、
    遲至95年6月14日始接受鋼釘固定術，顯就本件傷害之發生
    或擴大與有過失，依民法第217條第1項之規定，請求免除或
    減輕賠償金額等語，資為抗辯。就上訴人提起上訴，答辯聲
    明：上訴駁回。被上訴人並提起附帶上訴，聲明：原判決關
    於命被上訴人給付部分廢棄。上廢棄部分，上訴人在第一審
    之訴駁回。
三、兩造不爭執事項（見本院卷第39頁反面）：
    上訴人原係服役於被上訴人所轄萬里安檢所之士兵，訴外人
    廖意仁則係萬里安檢所之下士班長，平日負責萬里安檢所內
    士兵之訓練事宜，於95年3月21日下午3時許，在萬里安檢所
    內，為對士兵實施綜合逮捕術訓練，乃要求上訴人擔任假想
    歹徒，與其模擬綜合逮捕術之動作，嗣上訴人依訴外人廖意
    仁指示作勢攻擊後，訴外人廖意仁直接以左手抱住上訴人之
    右腳，再以右手將上訴人之脖子往地上壓，致上訴人摔倒在
    地。嗣臺灣基隆地方法院檢察署（以下簡稱基隆地檢署）檢
    察官以訴外人廖意仁上開行為涉有業務過失罪嫌提起公訴，
    經臺灣基隆地方法院（以下簡稱基隆地院）以96年度易字第
    40號刑事判決判處有期徒刑3月，訴外人廖意仁及檢察官均
    不服提起上訴後，經本院刑事庭於96年6月11日以96年度上
    易字第1105號判決認定上訴人所受第五腰椎椎弓解離之傷害
    ，無法證明係上述戰技演練行為所致；且縱認上訴人於該演
    練後有背部疼痛之反應，亦難認訴外人廖意仁有何違反注意
    義務等為由，而撤銷原審判決，並諭知訴外人廖意仁無罪確
    定等事實，有本院刑事判決附卷可稽（見原審卷第7頁至第
    20頁），並經本院依職權調閱上開刑事案卷查明屬實。
四、上訴人主張其擔任被上訴人所轄萬里安檢所服役士兵，於前
    揭時、地接受綜合逮捕術之「攔手扣喉」等擒拿技術訓練時
    ，被上訴人所屬公務員劉英廷、廖意仁於執行訓練職務時，
    有上述過失行為，且劉英廷復於訓練時不在場而懈怠執行職
    務，加以訓練場地未鋪設較厚軟床墊，公有公共設施設置及
    管理上均有缺失，致上訴人受有「第五腰椎椎弓解離」之傷
    害，被上訴人應依國家賠償法第2條第2項、第3條第1項規定
    負國家賠償責任。惟為被上訴人所否認，並以前揭情詞置辯
    ，查：
  (一)本件是否有國家賠償法之適用？
    按軍人固為廣義之公務員，與國家間具有公法上之職務關係
    ，而有服從特別權力關係義務之人，但其本身亦屬人民，故
    於其執行公務時，受其他執行公務，行使公權力之公務員故
    意或過失不法之侵害，當亦得依國家賠償法之規定請求國家
    賠償。是以上訴人雖係軍人，其主張被上訴人所屬公務員即
    訴外人劉英廷、廖意仁於執行訓練職務之過失，設置、管理
    公共設施之缺失，因而致其身體受傷，自有國家賠償法之適
    用，此並為被上訴人於本院所不爭（見本院卷第39頁反面)
    。
  (二)被上訴人應否依國家賠償法第2條第2項、第3條第1項規定對
    上訴人負損害賠償責任?
  1.本件上訴人因主張於接受「攔手扣喉」等擒拿技術訓練過程
    中受傷，乃對訴外人廖意仁提起刑事傷害告訴。證人即同受
    訓練之一兵吳勝如於刑事偵查時證稱：「當時示範的動作是
    類似過肩摔的動作。由被告（按係指廖意仁）將告訴人（按
    係指上訴人）摔倒在地，但我不清楚力道大小，當時地上鋪
    著椰子床墊。摔完後，告訴人說他腰痛要休息，但他還是有
    自己起來。接著他就坐在旁邊休息。當時告訴人摔痛後，我
    們就有人提議不要再做該動作，所以我們就改訓練其他動作
    ，而告訴人在旁邊坐著看。訓練時間結束後，我們就離開了
    。告訴人也是自己走開的。當天告訴人有說他腰痛，但他仍
    正常服勤，有站哨。我不清楚他後來是否有去看病。」等語
    (見調閱基隆地檢署95年度他字第698號卷【以下簡稱他字卷
    】第32頁)。證人即一兵林家永證稱：「當時示範的動作是
    攔手扣的動作，是由被告將告訴人摔倒，但我不清楚力道的
    大小，當時地上鋪著椰子床墊。摔完後，告訴人有跟我說他
    腰痛，但他還是有自己起來。後來他就離開了。當時告訴人
    摔痛後，我們還有再練一下攔手扣的動作，然後才改訓練其
    他動作。……他仍正常服勤，有站哨。但他有告訴找他腰會
    痛，後來他的腰一直沒有好。他後來有去看醫官，但一直都
    沒有好起來。」等語(見他字卷第34頁)。證人即下士羅凱平
    證稱：「當時示範的動作是攔手扣的動作，是由被告將告訴
    人摔倒，力道有點大，當時地上鋪著椰子床墊。摔完後，告
    訴人有跟我說他脊椎會痛，但他還是有自己起來。後來他就
    休息沒再練習了。我們其他人就練一下其他招式，後來就休
    息了。」（見他字卷第35頁)。證人即萬里安檢所副所長劉
    英廷證稱：「當晚他（按係指上訴人）有告訴我他在當日下
    午受訓時，被告將他摔得太用力，摔到他脊椎很疼痛，當時
    我問告訴人是否須看醫師，他說情況還好，等休假再看醫生
    。我也有跟被告說訓練時要多注意，我有問他當日訓練狀況
    ，他說他只是照平常的力道在摔……平時訓練我們都只是套
    招，應不會受傷，但如果真的摔，又沒安全措施例如鋪軟墊
    並以手保護對方脖子，就有可能會受傷。」(見調閱基隆地
    檢署98年偵字第度4482號卷第57頁至第58頁)。證人即擔任
    被上訴人大隊部軍醫官鄭凱文證稱：「他（按係指上訴人）
    於95年4月20日時有來看診，告訴我他曾到三總看過病，確
    定是椎弓解離，那時我才知道此事。當時我有看到告訴人的
    背部疼痛，我當時有做觸診，他的背確實會痛。至於受傷的
    原因，我是聽告訴人及其所長、副所長講的，他們說是因3
    月分訓練時被被告摔傷的」（見他字卷第37頁)。嗣於基隆
    地院刑事庭證稱：「他找我時是因為三總醫師說要開刀，但
    要開刀要經過部隊的軍醫運作開證明才可以。……據他所說
    是在1個月前廖意仁在教綜合逮捕術時受的傷。」(見基隆地
    院96年度易字第40號卷【以下簡稱地院刑事卷】第86頁至第
    87頁)。證人即下士鍾祥鉦證稱：「當天練完後，我有看到
    他（按係指上訴人）後面有貼沙隆巴斯，他有跟我說是在練
    習時被廖意仁摔傷的，他的傷後來好像沒有好。」（見他字
    卷第36頁)。嗣於基隆地院刑事庭證稱：「下課後我聽他在
    說脊椎很痛，並且在我醫藥箱，他說是被被告摔的……因為
    在萬里時我沒有教過他們護身倒法，是因為我在受訓時的場
    地比萬里安檢所的場地好太多了，所以在萬里我沒有教他們
    護身倒法，是因為安全的因素。在萬里教的時候，我從來不
    曾摔過他們，都是用套招的。……如果是真的摔的話，以萬
    里那個地方僅鋪設椰子墊，我覺得受傷的機率很大。不像受
    訓的地點鋪墊的防護措施比較好。」(見地院刑事卷第78頁
    至第80頁)。
  2.綜理前揭證人之陳述，上訴人在95年3月21日下午3時許接受
    模擬綜合逮捕術訓練時，遭訴外人廖意仁摔倒在地後，即已
    表明有背、腰痛之情形，旋即告知同儕吳勝如、林家永、鍾
    祥鉦、羅凱平，且於當晚報告副所長劉英廷。參以上訴人於
    事發5日後即95年3月27日至三軍總醫院就診時仍自稱係在95
    年3月間之軍事訓練後產生持續性之下背部疼痛(pain aroun
    d frank region for 5 days to contusion dueing milita
    ry training；According to the statement of the patie
    nt, he suffered from prsistent low back pain after m
    ilitary training programs95-03. Since the symptom pe
    rsisted and got worse with cinser vative treatment i
    nvein, he called help at our OPD and was admitted to
    our ward for further evaluation and management.）等
    語，且依上訴人就診當日所照X光檢查報告，亦確認有第五
    腰椎椎弓解離之症狀（Spondylolysis of pars interartic
    ularis of L5 with slihgt spondylolisthes is of L5/S1
     ），有三軍總醫院98年2月26日院三病歷字第0980002818號
    函附上訴人病歷之記載、X光檢查報告、三軍總醫院免技測
    就醫證明書（存根）等在卷可按（見原審卷第82頁、第86頁
    、第99頁背面、第100頁）。徵諸被上訴人發給上訴人之因
    公負傷證明書上亦明確記載：上訴人於95年3月21日下午150
    0時至1600時，演練中下士廖意仁摔倒一等兵即上訴人於椰
    子床墊時，因用力過猛致上訴人背部劇烈疼痛，平躺於椰子
    床墊，經送三軍總醫院診斷為第五腰椎椎弓解離併不穩定等
    語（見原審卷第217頁）。足證上訴人受有第五腰椎椎弓解
    離之傷害，確係接受綜合逮捕術之「攔手扣喉」等擒拿技術
    訓練時，遭廖意仁摔倒在地所導致。
  3.被上訴人雖抗辯稱上訴人在95年3月21日教學行為後尚能正
    常行動、服勤，且其於95年3月27日、4月19日、4月21日等3
    次診療紀錄資料均未記載「脊椎滑脫症」或「第五腰椎解離
    滑脫症」之病情，診斷僅為「腰胝椎關節退化」及「筋膜炎
    」；另第五腰椎解離滑脫症發生原因不明，先天或外傷均有
    可能引起；上訴人亦曾於95年6月12日入住三軍總醫院，手
    術準備時自述其因幼年發生車禍致右大腿骨折而受保守療法
    、入伍前已腰背痛3至4個月等病史等情，固據提出門診病歷
    、三軍總醫院96年2月13日集逵字第0960002552號函、入院
    護理評估表及護理紀錄各1紙為證（見原審卷第242頁至第24
    6頁）。然上訴人於本件受傷前曾至醫院、診所就醫之病症
    ，均與腰椎病變無關，有大慶中醫診所98年4月29日診斷證
    明書、臺北市立聯合醫院98年5月6日北市醫忠字第09831222
    500號函及98年6月29日北市醫忠字第09833225900號函附病
    歷、尊生堂中醫診所函在卷足佐（見原審卷第271頁、第273
    頁、第275頁、第289頁、第290頁），自難認上訴人曾有腰
    椎解離相關之病史或特異體質；再者，上訴人於95年4月3日
    、95年4月21日接受三軍總醫院實施電腦斷層掃描、x光檢查
    時，確已發現第五腰椎解離滑脫（Grade I spondylolisthe
    sis of L5 on S1 verte braeas a result of bilateral L5
    pars fractures are found.、spondylolisthesis of pars
    interarticularis of L5 is identified），有掃描檢查報
    告、x光檢查報告在卷可稽（見原審卷第101頁反面、第102
    頁）。因此，上訴人於95年4月19日、21日之門診病歷雖僅
    記載「腰胝椎關節退化，未伴有脊髓病變」、「筋膜炎」（
    見原審卷第87頁背面、第88頁），或係醫生未及審閱上開電
    腦斷層掃描、x光檢查報告、或係漏未記載所致，尚難執此
    遽認上訴人於95年4月19日、95年4月21日門診中，並無第五
    腰椎解離滑脫之病症；況三軍總醫院96年2月13日集逵字第0
    960002552號函中亦明指第五腰椎解離滑脫症之後遺症即會
    漸滑脫而退化致神經壓迫症狀等情(見原審卷第244頁)。是
    上訴人於95年4月19日、21日門診病歷雖記載「腰胝椎關節
    退化」，亦難認非屬第五腰椎解離滑脫症後遺症所引起。又
    上訴人於接受綜合逮捕術之「攔手扣喉」等擒拿技術訓練後
    雖仍正常服勤，但上訴人身在軍中，對於服從權力之要求極
    高，乃眾所皆知之事，是上訴人強忍痛苦5日後始就醫求診
    ，尚難予以苛責。上訴人於請求國家賠償陳報狀自陳其係強
    忍痛楚善盡職責留在所內，迨至休假後之翌日即95年3月27
    日星期一始至三軍總醫院診察（見原審卷第72頁、第73頁）
    ，應堪採信。此外，復查無證據顯示上訴人所受之第五腰椎
    解離滑脫症在受傷5日後就醫，其醫治手段會有不同或傷害
    情形會因之擴大，自難認上訴人就其所受傷害之擴大與有過
    失。至上訴人係於95年6月12日住三軍總醫院治療，入院時
    雖曾主訴其腰背疼痛3、4個月，入伍操課疼痛加劇云云（見
    原審卷第245頁)，惟斯時已距其受傷即95年3月21日將近3個
    月，是上訴人主訴其腰背疼痛3、4個月，時間上要無不符之
    處。被上訴人援為上訴人入伍前既有腰、背疼痛現象，遽認
    上訴人前即罹患「第五腰椎椎弓解離」之病症云云，殊屬無
    據。被上訴人主張上訴人未向上級陳報其於入伍前即存在背
    痛現象，勉力參與訓練造成本件傷害，復於受傷害後明知背
    部極為疼痛，卻強忍痛楚，延誤至95年3月27日始至醫院就
    診、遲至95年6月14日始接受鋼釘固定術，顯就本件傷害之
    發生或擴大與有過失，殊無足取。
  4.按國家賠償法第2條第2項所定過失之有無，乃以是否怠於善
    良管理人之注意為斷，而善良管理人之注意程度，係以一般
    奉公守法、忠於職務之公務員的平均注意標準定之。本件被
    上訴人實施綜合逮捕術之「攔手扣喉」等擒拿技術訓練，其
    動作是要掐對方脖子，並掃對方的腳，再推對方喉嚨，使對
    方倒地。但我們做的時候，是將手放在對方脖子後面，如果
    真的要掃下去的話，就用放在脖子後的那隻手保護對方，並
    將對方慢慢放下，以免對方受傷。此經證人鍾祥鉦於刑事偵
    查中陳證甚明（見他字卷第37頁)，因此被上訴人於實施綜
    合逮捕術之「攔手扣喉」等擒拿技術時，為避免學員倒地時
    撞及地面力道過猛，其場地自須鋪設較厚柔軟護墊之防護措
    施，以維安全。惟依證人即萬里安檢所副所長劉英廷證稱：
    平時訓練都只是套招，應不會受傷，但如果真的摔，又沒安
    全措施例如鋪軟墊並以手保護對方脖子，就有可能受傷。防
    護設施依慣例都是用椰子床墊，並未特別指定等語(見偵查
    卷第58頁)。是以當時負責授課教官劉英廷於教授綜合逮捕
    術之「攔手扣喉」等擒拿技術訓練時，依其專業及職務本應
    慮及訓練時可能發生摔學員倒地之危險，應使用較厚之柔軟
    護墊防護措施，以避免學員因倒地過猛遭受頸椎、脊椎等意
    外傷害，且依斯時情形並無不能注意情事，詎竟仍使用平常
    訓練使用之椰子墊，核該椰子墊導致學員受傷機率很大，復
    經證人鍾祥鉦陳證在卷（見地院刑事卷第80頁)。是以上訴
    人於接受被上訴人實施綜合逮捕術之「攔手扣喉」等擒拿技
    術訓練時，因擔任假想敵而遭廖意仁摔倒於椰子墊時，旋因
    防護力不足而受有第五腰椎滑脫之傷害，難認劉廷英於執行
    綜合逮捕術之「攔手扣喉」等擒拿技術訓練職務時已盡注意
    義務，其有過失至明，且其過失行為與上訴人受傷害之結果
    間有相當因果關係，上訴人依國家賠償法第2條第2項規定請
    求被上訴人負國家賠償責任，自屬有據。被上訴人抗辯稱劉
    英廷於實施前揭訓練時，已令取得教官資格之助理教官授課
    ，其無過失云云，不足為採。
  5.按公有公共設施因設置或管理有欠缺，致人民生命、身體或
    財產受損害者，國家應負損害賠償責任，國家賠償法第3條
    第1項定有明文。所謂「公有公共設施」者，係指國家因公
    共行政目的，提供予公眾或公務使用，而屬其所有管有之一
    切有體物之設備而言。而設置有欠缺乃指於建造之初即存有
    瑕疵，不包括人之要素；管理有欠缺係指於建造後未善為保
    管，致其物發生瑕疵而言。本件上訴人指陳被上訴人於實施
    「攔手扣喉」等擒拿技術訓練時僅鋪設單薄、質硬之椰子墊
    ，致其受有「第五腰椎椎弓解離」傷害，主張被上訴人設置
    、管理公有公共設施有欠缺云云。惟被上訴人於實施綜合逮
    捕術之「攔手扣喉」等擒拿技術訓練時所鋪設椰子墊，保護
    程度不足，致上訴人受傷，僅係符合國家賠償法第2條第2項
    之情事，已如前述，且該椰子墊並未存有瑕疵，揆諸前揭說
    明，與國家賠償法第3條第1項設置、管理有欠缺之要件不符
    ，難認為有國家賠償法第3條第1項適用之餘地。上訴人以被
    上訴人設置、保管椰子墊有欠缺，依前揭規定請求被上訴人
    賠償其損害，於法自有未合，此部分不足為採。
  (三)上訴人請求損害賠償金額？
    按國家損害賠償，除依本法規定外，適用民法規定，國家賠
    償法第5條定有明文。復按不法侵害他人之身體或健康者，
    對於被害人因此喪失或減少勞動能力或增加生活上之需要時
    ，應負損害賠償責任；不法侵害他人之身體、健康、名譽、
    自由、信用、隱私、貞操，或不法侵害其他人格法益而情節
    重大者，被害人雖非財產上之損害，亦得請求賠償相當之金
    額。其名譽被侵害者，並得請求回復名譽之適當處分，民法
    第193條第1項、第195條第1項亦分別定有明文。本件上訴人
    因於接受綜合逮捕術之「攔手扣喉」等擒拿技術訓練時，受
    有「第五腰椎椎弓解離」之傷害，得請求被上訴人負國家賠
    償責任，已如前述，則其請求賠償金額，分述如后：
  1.不能工作之損害部分：上訴人主張其受傷後，自96年1月原
    定退伍之時起至97年5月底止，因無法工作16個月，減少薪
    資收入42萬9,856元云云，惟為被上訴人所否認。查，原審
    囑託國立臺灣大學醫學院附設醫院（以下簡稱台大醫院）鑑
    定認：上訴人受傷後，係於95年6月12日在三軍總醫院進行
    脊椎後開內固定及骨融合手術，術後經適當復健運動及物理
    治療、穿戴背架支持保護手術部位，保守估計約3個月可如
    一般人活動不受限制，6個月後可以從事較劇烈之活動或運
    動。又上訴人於97年2月22日進行拔除脊椎固定釘手術，術
    後行動能力不受限制，約休養2週即可從事輕鬆之工作，約1
    個月可從事較粗重之工作。有關上訴人在2次手術期間的工
    作能力，如上訴人原本從事之工作性質較輕鬆，則應無明顯
    影響；如果工作屬於較粗重者，則一般工作能力之減損約為
    1至2成。依據三軍總醫院之病歷紀錄，上訴人之手術相當成
    功，其因椎弓解離引起之不穩定背痛應是治癒；且97年2月
    之住院病歷中，並未記載其有任何術後造成之不適症狀，因
    此判定上訴人並未有任何術後遺存之障害。上訴人在第一次
    術後只要好好休養及復健，依經驗法則推論，一般約6個月
    即可回復最佳狀態等語，有台大醫院98年8月27日校附醫秘
    字第0980903435號函在卷可按（見原審卷第299頁至第300頁
    ）。上訴人雖以其術後脊椎神經已受損為由，否認前揭台大
    醫院之鑑定報告。惟經本院將上訴人於國軍三軍總醫院檢驗
    之肌電圖檢查報告、神經傳導檢查報告再送請台大醫院鑑定
    結果認：上訴人在手術後1年所做的神經學檢查報告，NCV(
    神經傳導檢查)結果顯示是正常的，EMG (肌電圖檢查)結果
    顯示有輕微之第五腰椎(右側)及第一薦椎(右側)神經的病變
    。由於沒有病人手術前之神經學檢查報告可供比對，故而無
    法判斷手術後1年所做的神經學檢查報告中之神經病變，究
    竟是手術前就存在或是在手術後才形成。不過以醫療上的實
    務判斷，此報告中之神經病變程度相當輕微，尚不足以造成
    上訴人行動上之障礙或活動力之減損，所以此份神經學檢查
    報告並不會改變本院前以98年8月27日校附醫秘字第0980903
    435號函送交原法院之鑑定結果。有台大醫院99年5月13日校
    附醫秘字第0990901569號函在卷可證（見本院卷第79頁至第
    80頁）。是以上訴人主張其因傷導致神經病變而不能工作云
    云，要無足取。茲依上訴人自陳其係德明技術學院銀行保險
    科畢業，有學位證書在卷可參（見原審卷第200頁），依此
    專長係從事金融保險工作等語，因此上訴人工作能力自不屬
    於台大醫院鑑定結論中所稱之粗重工作範疇，且上訴人於95
    年6月12日在三軍總醫院進行脊椎後開內固定及骨融合手術
    ，術後6個月既可從事較劇烈之活動或運動，依經驗法則約6
    個月即可回復最佳狀態，則上訴人自96年1月間起，應已有
    完全之工作能力。嗣上訴人於97年2月22日復進行拔除脊椎
    固定釘手術，惟其術後行動能力不受限制，且約休養2週即
    可從事輕鬆之工作，約1個月可從事較粗重，則上訴人至多
    於第二次手術後有1個月之時間無法工作。並依上訴人提出
    之勞委會公布之初任人員每人經常性薪資在金融及保險業方
    面，專科學歷者為26,840元，有勞委會於97年12月30日所公
    布之表二「初任人員每人經常性薪資–按行業及教育程度分
    」在卷可稽（見原審卷第201頁至第203頁），此係經政府調
    查公布之內容，並無不合常理之處，自得採為上訴人可能薪
    資計算之依據。被上訴人抗辯上訴人薪資應依勞委會公告基
    本薪資17,820元計算云云，不足為採。是以原審認為上訴人
    於受傷後，其不能工作之期間為自97年2月22日第二次手術
    起之1個月，且因之不能工作之薪資損失為26,840元，堪稱
    合理適當。證人即上訴人之母親丙○○於原審98年10月12日
    言詞辯論時雖證稱：從95年6月12日上訴人住院開始一直到
    97 年醫生囑咐休養3個月期間均負責照顧上訴人，為上訴人
    煮三餐換洗衣物、擦拭身體、洗澡，因為上訴人剛開完刀，
    有背架，整天要臥床，到96年過完農曆年後，醫生才交待換
    軟式的背架，但那時上訴人還是不能拿重物等語（見原審卷
    第315頁）。核證人為上訴人母親，呵護之情難免，所證述
    之內容又與上開專業機關鑑定之結果不符，是其證言尚無從
    影響本院前述已為之判斷結果，附此敘明。
  2.精神慰撫金部分：上訴人因接受綜合逮捕術之「攔手扣喉」
    等擒拿技術訓練後，受有「第五腰椎椎弓解離」之傷害，其
    精神上自受有相當痛苦。本院審酌上訴人於受傷時之年紀尚
    輕、五專學歷，且上訴人因本件受傷情節，依台大醫院鑑定
    結果尚屬輕微等情，認原審酌定上訴人請求精神慰撫金5萬
    元，堪稱合理適當。上訴人請求被上訴人再給付40萬元，為
    無理由，不應准許。
  3.被上訴人抗辯上訴人未向上級陳報其於入伍前即存在背痛現
    象，勉力參與訓練造成本件傷害，復於受傷害後明知背部極
    為疼痛，卻強忍痛楚，延誤至95年3月27日始至醫院就診、
    遲至95年6月14日始接受鋼釘固定術，顯就本件傷害之發生
    或擴大與有過失，依民法第217條第1項之規定，請求免除或
    減少損害賠償云云，不足為採，已如前(二)3.所述，於此不再
    論究。
  4.綜上，上訴人請求被上訴人給付76,840元（26,840元+50,00
    0=76,840），為有理由，應予准許，逾此金額之請求，為無
    理由，不應准許。
五、綜上所述，上訴人依國家賠償法第2條第2項規定，請求被上
    訴人給付76,840元，及自97年3月21日起至清償日止按週年
    利率百分之五計算之法定遲延利息，為有理由，應予准許。
    上訴人逾上開範圍所為之請求，則為無理由，不應准許。原
    審判命被上訴人如數給付，於法並無不合。兩造上訴及附帶
    上訴意旨指摘原判決不當，請求廢棄改判，均為無理由，應
    予駁回。
六、本件事證已明，兩造其餘攻擊防禦方法及未經援用之證據，
    經本院審酌後，核與本件之結論，不生影響，爰不一一贅述
    ，附此敘明。
七、據上論結，本件上訴及附帶上訴均為無理由。依民事訴訟法
    第449條第1項、第78條判決如主文。
中    華    民    國    99    年    8     月    10    日
                    民事第八庭
                        審判長法  官 劉勝吉
                              法  官 連正義
                              法  官 蘇芹英
正本係照原本作成。
不得上訴。
中    華    民    國    99    年    8     月    10    日
                              書記官 林初枝

司法院資訊處製作；財團法人民間司法改革基金會備份。
